【裁判字號】    92,易,1250
【裁判日期】    921031
【裁判案由】    詐欺等
【裁判全文】
臺灣桃園地方法院刑事判決                        九十二年度易字第一二五號
    公  訴  人  臺灣桃園地方法院檢察署檢察官
    被      告  乙○○
右列被告因詐欺等案件，經檢察官提起公訴（九十二年度偵字第一八０一號），由本
院合議庭裁定改依簡式審判程序審理，本院判決如左：
    主  文
乙○○連續意圖為自己不法之所有，以詐術使人將本人之物交付，處有期徒刑伍月，
如易科罰金，以佰元折算壹日。緩刑伍年。
扣案之病歷表，均沒收。
    事  實
一、乙○○與黃衍國於民國八十九年六月間合夥設立桃園縣大園鄉○○○路一四八號
    ，為全民健康保險特約診所之「慶林牙醫診所」約定由乙○○擔任「慶林牙醫診
    所」之負責牙醫師，受託辦理全民健康保險特約醫事服務業務，為執行醫療業務
    之人。明知中央健康保險局（下稱健保局）為實施全民健康保險，自八十七年間
    起即實施總額預算制，授權中華民國牙醫師公會全國聯合會，決定各地區牙醫診
    所每月得向甲○○○○請領之門診醫療費用後，非依實際看診人數及診治內容向
    健保局請領費用，「慶林牙醫診所」每月依實際看診人數多寡所累計之門診醫療
    服務點數若超過申報上限，每月亦僅能向健保局北區分局申報新台幣（下同）四
    十五萬至五十萬元之門診醫療費用，超出部分縱未刪除，持以申報仍無法請領門
    診醫療費用。竟因「慶林牙醫診所」九十年七月、八月、九月份之實際看診人數
    累計點數業已超出當月份之申報上限，基於意圖為自己不法所有及行使業務登載
    不實文書之概括犯意，自九十年七月間某日起同年十月底某日止，在上開「慶林
    牙醫診所」內，先後在其業務上所掌管如附表一、二、三所示病患之病歷表上，
    以將如附表一、二、三所示之正確就醫日期塗改為如附表一、二、三所示之原申
    報就醫日期之方式，填載不實之看診日期，持交不知情之診所工讀生游芷薇及櫃
    檯小姐莊雅雁將不實之就診日期輸入電腦，製成「慶林牙醫診所」九十年七月、
    八月、九月份之不實病歷資料磁片後，再轉交不知情之喬治牙醫院管理顧問股份
    有限公司（下稱喬治牙醫顧問公司）職員羅細菊持向健保局北區分局申報請領九
    十年七月、八月、九月份健保費之詐術，使健保局因此陷於錯誤，分別給付該三
    個月份各四萬零二百六十元、九萬六千八百七十元、十萬三千五百九十元，共計
    二十四萬零七百二十元之門診醫療費用，足以生損害於甲○○○○對於醫療給付
    核發作業及審查之正確性及投保大眾。
二、案經黃衍國告發由臺灣士林地方法院檢察署檢察官簽請臺灣高等法院檢察署核准
    移轉臺灣桃園地方法院檢察署檢察官偵查起訴。
    理  由
一、訊據被告乙○○對於於上開時、地，先後以在「慶林牙醫診所」如附表一、二、
    三所示病患之病歷表上，將如附表一、二、三所示之正確就醫日期塗改為如附表
    一、二、三所示之原申報就醫日期，填載不實之看診日期，持交不知情之診所工
    讀生及櫃檯小姐即證人游芷薇、莊雅雁將不實之就診日期輸入電腦，製成九十年
    七月、八月、九月份病歷紀錄資料之磁片後，再由不知情之喬治牙醫醫院管理顧
    問股份有限公司職員羅細菊持向健保局北區分局申報請領九十年七月、八月、九
    月份健保費之詐術，使健保局因此陷於錯誤，詐領上開三個月份共計二十四萬零
    七百二十元之門診醫療費用等情坦承不諱，核與證人游芷薇、莊雅雁於偵查中證
    述被告於將如附表一、二、三所示病患之病歷表，持交伊等輸入電腦製成磁片時
    ，確有於病歷表上塗改就診日期之情事，伊等僅係單純依照被告指示將就診時間
    及診療內容等資料輸入電腦等情節相符，堪認被告上開自白符實可採。被告明知
    健保局實施總額預算制後，「慶林牙醫診所」每月依實際看診人數多寡所累計之
    門診醫療服務點數若超過申報上限，每月亦僅能向健保局北區分局申報四十五萬
    至五十萬元之門診醫療費用，超出部分縱未刪除予以申報仍無法領得門診醫療費
    用，猶以更改該月份超出申報上限部分病患之就醫日期，挪移至次月份之方式向
    健保局申請醫療給付，其主觀上有意圖為自己不法所有之犯意甚明。又被告係上
    開「慶林牙醫診所」之負責醫師，與健保局間訂有全民健康保險特約醫事服務機
    構合約，受託辦理全民健康保險特約醫事服務業務，為從事業務之人，「慶林牙
    醫診所」病歷表及存有病患就診紀錄之電磁紀錄，則均係被告因執行醫療業務，
    記載病患主訴、診斷、病名、處置或用藥情形等事項，用以表示執行醫療處置行
    為所作成，為其業務上所製作之文書無疑，該病歷表及電磁紀錄，並均為甲○○
    ○○核發及審查醫療給付之依據，被告於其上為不實登載，自均足以生損害於甲
    ○○○○對於醫療給付核發作業及審查之正確性及投保大眾，亦堪認定。
二、至被告辯稱係受合夥人即告發人黃衍國之指示更改病患就醫日期詐領健保費云云
    。經查：上開「慶林牙醫診所」雖係被告與告發人黃衍國以二比八之比例，共同
    出資三百五十萬元所合夥開設，並約定由告發人黃衍國所負責之喬治牙醫顧問公
    司製作健保申報磁片，有合夥契約二份附卷足憑，然上開「慶林牙醫診所」向健
    保局北區分局申報門診醫療費用之磁片，實際上並未依約由喬治牙醫顧問公司所
    製作，而係由被告將更改就醫日期之病歷表，交予不知情之診所工讀生即證人游
    芷薇及櫃檯小姐即證人莊雅雁直接輸入電腦製成磁片後，再將該磁片持交由喬治
    牙醫顧問公司職員羅細菊代為申報，喬治牙醫顧問公司職員羅細菊並不知磁片內
    容有登載不實就診時間等情，業經被告於本院審理時供述屬實，足徵「慶林牙醫
    診所」每月向健保局請領門診醫療費用之申報內容，係由被告主導決定，而非告
    發人，況告發人平日甚少前往「慶林牙醫診所」，喬治牙醫顧問公司代為申報「
    慶林牙醫診所」之門診醫療費用時，若有超過申報上限者，會建議將超過部分刪
    除不予申報，未有指示塗改病歷日期之情事，亦經證人莊雅雁於偵查中證述在卷
    ，顯見被告與告發人之合作模式，係由被告全權負責上開「慶林牙醫診所」之業
    務，告發人並無參與執行醫療行為或介入行政工作，又果若被告係受告發人黃衍
    國指示以在病歷上更改就醫日期之方式，向健保局詐領門診醫療費用，則告發人
    豈有未示意渠所負責之牙醫顧問公司職員羅細菊配合辦理，反而要求「慶林牙醫
    診所」工讀生及櫃檯小姐將超過申報上限部分刪除不予申報，嗣後又主動告發上
    情之理可言，是被告辯稱係受告發人黃衍國指示而為云云，要難採信。此外，並
    有健保局北區分局九十二年五月七日健保桃門字第０九二００四０六六二０號函
    及函覆之就醫記錄四份、「慶林牙醫診所」九十年八月、九月、十月份門診醫療
    服務點數及醫令清單影本一百八十五份在卷可憑，以及如附表一、二、三所示病
    患之不實病歷表扣案可資佐證，事證明確，被告上開犯行，均洵堪認定，應予依
    法論處。
三、核被告所為，係犯刑法第三百三十九條第一項之詐欺取財罪、第二百十六條、第
    二百十五條之行使業務登載不實文書罪。被告在業務上所應記載之病歷表及電腦
    紀錄等文書上登載不實之低度行為，為行使業務上登載不實文書之高度行為所吸
    收，不另論罪。被告上開詐欺取財及行使業務登載不實文書犯行間，均各時間緊
    接，犯罪構成要件相同，均顯係基於概括犯意為之，均為連續犯，應依刑法第五
    十六條規定，以一罪論並加重其刑。又被告上開所犯二罪間，有方法、結果關係
    ，為牽連犯，應依刑法第五十五條規定，從一重之詐欺取財罪處斷。爰審酌被告
    犯罪之動機、目的、手段、智識程度、身為健保局特約診所之牙醫師，接受醫學
    高等教育，享用社會資源甚多，尤於國人尚未對於全民健康保險之社會福利制度
    ，建立善用醫療資源之正確觀念之際，更應配合國家政策推動，善盡健保資源第
    一線控管者之責，竟不思回饋，反謀私利，惟所詐得之健保費二十四萬零七百二
    十元非鉅，且業由健保局逕予追扣、所生危害及事後坦承犯行，頗知悔改，態度
    尚稱良好等一切情狀，量處如主文所示之刑，並諭知易科罰金之折算標準。又被
    告未曾受有期徒刑以上刑之宣告，有臺灣高等法院被告全國前案紀錄表一份在卷
    可稽，經此偵查及審判程序後，當能知所警惕，而信無再犯之虞，本院認所宣告
    之刑，以暫不執行為適當，併諭知緩刑五年，以啟自新。
四、扣案如附表一、二、三所示病患之登載不實病歷表，均為被告所有，供其本件犯
    罪所用之物，均應依刑法第三十八條第一項第二款之規定，宣告沒收。另被告持
    向健保局行使之電磁記錄，因業由健保局取得而非被告所有之物，自不得為沒收
    之諭知。
五、按被告所犯為死刑、無期徒刑、最輕本刑三年以上有期徒刑之罪或高等法院管轄
    第一審案件以外之罪，並經被告於準備程序就被訴事實為有罪之陳述，經告知簡
    式審判程序之旨，並聽取被告及檢察官之意見後，經本院合議庭依刑事訴訟法第
    二百七十三條之一規定，裁定由受命法官獨任進行簡式審判程序審理，併予敘明
    。
據上論斷，應依刑事訴訟法第二百九十九條第一項前段，刑法第五十六條、第三百三
十九條第一項、第二百十六條、第二百十五條、第四十一條第一項前段、第五十五條
、第七十四條第一項、第三十八條第一項第二款，罰金罰鍰提高標準條例第一條前段
、第二條，判決如主文。
本案經檢察官崔秉君到庭執行職務。
中      華      民      國    九十二    年      十      月    三十一    日
                                  臺灣桃園地方法院刑事第十一庭
                                      法  官  吳麗英
右正本證明與原本無異。
如不服本判決書應於送達後十日內向本院提出上訴狀。
                                      書記官  陳淑瓊
中      華      民    國    九十二    年      十一    月     十八     日
附錄本案論罪科刑法條：
刑法第二百十六條：行使第二百十條至第二百十五條之文書者，依偽造、變造文書或
                  登載不實事項或使登載不實事項之規定處斷。
刑法第二百十五條：從事業務之人，明知為不實之事項，而登載於其業務上作成之文
                  書，足以生損害於公眾或他人者，處三年以下有期徒刑、拘役或
                  五百元以下罰金。
刑法第三百三十九條：意圖為自己或第三人不法之所有，以詐術使人將本人或第三人
                    之物交付者，處五年以下有期徒刑、拘役或科或併科一千元以
                    下罰金。
                    以前項方法得財產上不法之利益或使第三人得之者，亦同。
                    前二項之未遂犯罰之。


司法院資訊處製作；財團法人民間司法改革基金會備份。
